【裁判字號】    94,易緝,80
【裁判日期】    950505
【裁判案由】    違反妨害兵役治罪條例
【裁判全文】
臺灣臺南地方法院刑事判決              94年度易緝字第80號
聲  請  人  臺灣臺南地方法院檢察署檢察官
被      告  乙○○
上列被告因妨害兵役案件，經檢察官聲請簡易判決處刑（93年度
偵緝字第1267號），本院認宜適用通常審判程序，判決如下：
    主  文
乙○○無罪。
    理  由
一、公訴意旨略以：乙○○為後備軍人，原設藉於臺南縣新營市
    ○○里○○街八十巷十六號，自民國八十八年九月退伍後即
    遷出上開處所，無故不依規定申報，致使臺南縣後備司令部
    所發指定應於九十三年八月四日上午八時許，前往臺南縣官
    田鄉「官田營區」報到之教育召集令無法送達。因認乙○○
    涉犯妨害兵役治罪條例第十條第一項第三款、第三項之罪，
    應依同條例第六條第一項科處。
二、公訴人上開所認，無非以被告坦承居住處所遷移未依規定申
    報，致使召集令無法送達，卷附教育召集令、留置送達照片
    、臺南縣警察局新營分局函所附之教育召集令、臺南縣後備
    司令部列管後備軍人移送法辦年籍表，及參酌被告於偵查中
    表示：在退伍之後曾接受三次教育召集等語，而依照一般役
    男均會知悉退伍之後，至少會有四次或五次教育召集或點閱
    召集，顯見被告應該會知道還有被召集之機會或可能，而且
    被告前三次召集，兵役機關均是將召集文件，送達至前述戶
    籍地，因此被告主觀認定上，應該也會知道如果有下一次召
    集，召集文件也會寄至相同地點，被告明知上情，而仍離開
    住所而未申報，可見其應有避免召集之意圖，至於被告離開
    戶籍地的目地到底是出於工作、就學或就醫等等，均無礙於
    本件意圖之成立等情資為論據。
三、按犯罪事實應依證據認定之，無證據不得認定犯罪事實。不
    能證明被告犯罪，應諭知無罪之判決。刑事訴訟法第一百五
    十四條第二項、第三百零一條第一項前段分別明文規定。又
    按刑法之故意，係指認識犯罪之構成事實，且進而決定為其
    行為之意思，其中決定為其行為之意思，皆有一定之遠因，
    即「動機」，通常動機與犯罪之成立無關，或以之為科刑時
    應予審酌之事項，然於特殊之犯罪，若以之為主觀不法構成
    要件之構成要素者，如刑法分則中規定以「意圖」為成立要
    件之罪，法律既明定為犯罪構成要件，則動機已成犯罪內容
    之一部分，不得再視為一般之動機，故目的犯（意圖犯）在
    主觀上除須具備故意之構成要件外，尚須具備法定之不法意
    圖，否則其犯罪即無以成立。最高法院九十三年度台上字第
    四七九八號判決可資參照。
四、被告乙○○經合法傳喚無正當理由未到庭，惟依其於準備程
    序及偵查中所述，固坦承設籍於臺南縣新營市○○街八十巷
    十六號，嗣後遷移住處，未依規定申報，然堅詞否認有避免
    召集教育召集之意圖，辯稱：我服過兵役，之前也曾去教育
    召集三次，這次因戶籍地房屋被拍賣，所以不知被召集等語
    。經查：
  (一)本案被告乙○○之戶籍所在地「臺南縣新營市○○街八十巷
    十六號」（整編前門牌號碼為臺南縣新營市○○○街十三巷
    十二弄十六號）房地，於九十三年四月二十三日經本院公開
    拍定後，被告及其家人已於九十三年八月九日前自行遷離上
    址等情，業據本院調閱本院九十一年度執字第二八八一六號
    拍賣抵押物卷宗核對屬實，另臺南縣新營市戶政事務所亦於
    九十五年二月十七日以南縣營戶字第字第0950000410號函覆
    本院有關上開門牌整編過程。足證被告辯稱：係因房地遭拍
    賣，不得已而遷移等語尚非無據。
  (二)被告此次搬家既非出於己願，且由被告戶籍地被拍定後，約
    四個月，臺南縣後備司令部即舉辦本次教育召集，衡諸上情
    ，被告未依規定申報居住所遷移，雖可能係已覓得固定住居
    所，為逃避此次教育召集而故意不為申報新住居地，然亦有
    可能係因中間僅間隔短短四個月，被告正忙於搬家因疏忽而
    未前往申報，甚或根本居無定所，無從申報。然對於被告究
    竟基於何種因素未能依規定申報，公訴人迄未舉出充足證據
    ，因此自難僅因被告客觀有違反申報義務之行為，即遽予認
    定其主觀上目的在避免教育召集。
  (三)至於公訴人雖另以：一般役男均知悉，在退伍後會應四至五
    次之召集處理等理由，而認被告明知上情，於離開住所仍未
    申報，足證被告應有避免召集之意圖。然如前述，被告未依
    規定申報，或有可能目的在逃避召集處理，然亦有可能係出
    於其他原因，公訴人既未提出證據證明被告有此意圖存在，
    或證明其他可能因素均已遭排除，即認定被告有避免召集之
    意圖，恐嫌速斷。
五、綜上所述，本案公訴人所舉之證據及指出之證明方法，尚有
    合理性之懷疑存在，未能使本院產生被告犯罪之確信。此外
    ，本院於應依或得依職權調查證據之範圍內，復查無其他積
    極證據可資認定被告有何公訴人所指違反妨害兵役治罪條例
    第十條第一項第三款、第三項之犯行，自屬不能證明被告犯
    罪，揆諸前揭說明，依法應諭知被告無罪。
六、末按法院認為應科拘役、罰金或應諭知免刑或無罪之案件，
    被告經合法傳喚無正當理由不到庭者，得不待其陳述逕行判
    決，刑事訴訟法第三百零六條定有明文。被告經合法傳喚，
    無正當理由不到庭，有送達證書各一紙附卷可稽，茲因本院
    認應諭知被告無罪判決，依上開規定，爰不待其陳述逕為判
    決如主文所示。
據上論斷，應依刑事訴訟法第四百五十二條、第三百零一條第一
項、第三百零六條，判決如主文。
本案經檢察官甲○○到庭執行職務。
中    華    民    國    95    年    5     月    5     日
                  刑事第五庭    審判長法  官  鄧希賢
                                      法  官  張銘晃
                                      法  官  包梅真
以上正本證明與原本無異。
如不服本判決，應於收受送達後10日內向本院提出上訴書狀（應
附繕本）。
                                      書記官  張富
中    華    民    國    95    年    5     月    9     日


司法院資訊處製作；財團法人民間司法改革基金會備份。
